臺灣彰化地方法院民事判決
110年度訴字第1152號
原      告  陳柯富美
            陳全祥  
兼上二人
訴訟代理人  陳淑秋  
被      告  陳金通  

上列當事人間請求借名登記履行契約事件，本院於民國110年12
月10日言詞辯論終結，判決如下：
    主  文
原告之訴駁回。
訴訟費用由原告負擔。
事實及理由
壹、原告主張：
  坐落彰化縣○○鎮○○段000地號土地(下稱系爭土地)原為訴外人
    陳承木購買登記於其子即訴外人林金標及被告名下，嗣陳金
    標、陳明玉、陳慶春、陳慶隆(下合稱陳金標等四人)及被告
    共有口頭約定(下稱系爭借名登記契約)系爭土地其中一分地
    為其母陳呂微所有，供陳呂微使用收益，並約定若日後未賣
    出，即由陳金標、陳明玉、陳慶春、陳慶隆(下合稱陳金標
    等四人)及被告公同共有均分。詎被告以詐欺及侵占意圖為
    自己不法所有，欺騙共有人系爭土地無法分割，經原告陳柯
    富美、陳淑秋及訴外人李愛治、陳滿龍、陳惠娟、陳俊展等
    人於民國(下同)109年4月29日發覺系爭土地並非不能分割後
    ，認被告侵害共有人權益，而偕同至共有人陳慶隆家中表達
    不同意及主張撤銷之意思，被告及陳慶隆於該日公開表示被
    告以一分地換一分地方式向共有人陳明玉購得系爭土地，然
    系爭土地市價一分地約新台幣(下同)800萬元，被告欲以150
    萬元之其他土地換取系爭土地，且表示「全部是他們的，他
    們沒有要分、不同意的話，一毛錢都分不到」等語，並以「
    他們沒有要拿出來，全部是他們的，他們沒有要分，你們去
    告也告不成，不同意的話，一毛錢也拿不到」等更不利益結
    果逼迫，又表示「陳桂女沒有分，如不同意的話，還要拿錢
    出來分給陳桂女相逼，也從未告知是以一分地換一分地」，
    是被告有以詐欺脅迫手段致原告意思表示不自由之情；再以
    被告於102年5月15日強迫共有人陳柯富美、李愛治接受及分
    配20萬元，此係新的合意，既被告要求「以一分地換一分地
     」交換土地，從未告知原告及其他共有人，亦未依土地法
    第34之1條規定有重大變更事項應發函通知共有人等，該以
    一分地換一分地交換土地之條件，法律上即無效力。另原告
    陳柯富美、陳淑秋與共有人李愛治於110年4月18日發現 「
    陳桂女表示沒有要分、陳碧蓮表示拿10萬」，但被告及陳慶
    隆卻自行將購買系爭土地中一分地對價150萬分七等分，並
    將陳桂女、陳碧蓮實際未分配之部分均詐欺侵占為己用，分
    配比例有誤，嚴重侵害原告及其他共有人之權益。因而主張
    被告應履行系爭借名登記契約約定，於陳呂微過世後應將系
    爭土地中一分地部分，按應有部分登記為公同共有，若無法
    依約履行，亦應給付與土地價值相當之利益與原告等人等語
    。
  並請求：㈠先位聲明：被告應履行原契約將系爭共有土地彰化
    縣○○鎮○○段000地號之其中一分地按共有持分比例分割。㈡備
    位聲明：若對方已經無從履約，則應依照土地分配之相當利
    益給付原告等人。㈢訴訟費用由被告負擔。
貳、被告則以：　　
　伊與陳金標、陳明玉45年間自學校畢業後即隨伊之父陳承木
    學習製麵技術及經商致富，陳承木並於兩年間於火燒庄興建
    第一棟紅磚三合院，並於47年間分別以陳金標名義購買面積
    四分多農地，以伊名義購買系爭土地及以陳明玉名義購買三
    分農地作為工作獎勵，迄今已經60餘年，系爭土地至今為伊
    所有。詎陳承木於51年間過世，數年後陳金標以做生意為由
    ，將其名下之農地出售，買進全村之第一台汽車，第一台功
    學社YAMAHA機車，隨後經營筍乾、加工龍眼、蒜頭等生意皆
    失敗收場，本件訴訟標的為伊單獨所有之系爭土地，並非共
    有之土地，原告主張依土地法第34條之1應發函通知共有人
    ，於法不合，且原告未提出全體繼承人同意文件向伊請求返
    還共有物，亦於法無據。另伊於102年5月9日合法出售伊獨
    立持有之一分土地所得金額150萬元，基於伊體恤兄弟姊妹
    之家庭生活不易，承襲伊父母家和萬事興之意贈與兄弟姊妹
    及遺孀，原告陳柯富美亦受贈26萬元，伊並無詐欺脅迫之情
    ，既原告提起本件訴訟，伊即藉本件訴訟為撤銷贈與原告陳
    柯富美之26萬元之意思表示，並請求原告返還受贈之26萬元
    及法定利息。
  再以本件錄音檔系原告陳淑秋於109年4月19日於未經伊同意
    下錄音，有妨礙秘密之嫌，有構成刑法第315之1條第2款之
    嫌疑，而不足以當本案之證明。隨後原告陳淑秋再鼓吹扇動
    誘導原告陳柯富美、訴外人李愛治、陳滿龍、陳惠娟、陳全
    祥、陳俊益等人，並於110年4月21日寄出存證信函控訴本件
    相關當事人等，原告陳淑秋亦有偽造文書之嫌疑，原告陳柯
    富美、訴外人李愛治、陳滿龍、陳惠娟、陳全祥、陳俊益等
    人有刑法偽證罪之嫌疑等語。
　並聲明：㈠駁回原告之訴及其假執行之聲請。㈡訴訟費用由原
    告負擔。㈢如受不利之判決，願供擔保請轉宣告免為假執行
    。　
參、得心證之理由：
　按原告之訴，有當事人不適格或欠缺權利保護必要者，法院
    得不經言詞辯論，逕以判決駁回之。但其情形可以補正者，
    審判長應定期間先命補正，此觀民事訴訟法第249條第2項第
    1款規定甚明。復按訴訟標的對於數人必須合一確定而應共
    同起訴，如其中一人或數人拒絕同為原告而無正當理由者，
    法院得依原告聲請，以裁定命該未起訴之人於一定期間內追
    加為原告。逾期未追加者，視為已一同起訴，為民事訴訟法
    第56條之1第1項規定所明定。按繼承人有數人時，在分割遺
    產前，各繼承人對於遺產全部為公同共有，為民法第1151條
    所明定，又公同共有債權之行使，除公同關係所由規定之法
    律或契約另有規定外，應得公同共有人全體之同意，同法第
    831條準用第828條第3項亦定有明文，故繼承人因繼承而取
    得之遺產，於受侵害時，其所生之損害賠償或不當得利債權
    ，乃公同共有債權，如由公同共有人即繼承人中之一人或數
    人就此項債權為訴訟上之請求時，自須得其他繼承人全體之
    同意，始能謂當事人適格無欠缺（最高法院108年度台上字
    第1747號判決意旨參照）；公同共有債權人起訴請求債務人
    履行債務，係公同共有債權之權利行使，非屬回復公同共有
    債權之請求，尚無民法第821條規定之準用，而應依同法第8
    31條準用第828條第3項規定，除法律另有規定外，須得其他
    公同共有人全體之同意，或由公同共有人全體為原告，其當
    事人之適格始無欠缺（最高法院104年度第3次民事庭會議決
    議㈠參照）。
　經查，依原告主張之系爭借名登記契約，既為訴外人陳金標
    等四人及被告與陳呂微之約定，於陳金標死亡後，其繼承人
    為原告等與陳燕月、陳燕鳳、陳思伃、陳淑芬、陳滿龍（下
    稱陳燕月等五人）合計八人，在分割遺產以前，陳金標就前
    開土地分割契約所生權利義務應為其全體繼承人公同共有。
    本院為釐清陳金標之繼承人為何人，依職權函詢本院家事法
    庭，經函覆陳金標之繼承人均未向本院辦理拋棄繼承(本院
    卷第145、227頁)，則原告主張之系爭借名登記契約自為原
    告等與陳燕月等五人公同共有中，原告係本於繼承之法律關
    係，就該公同共有之權利，訴請被告履行系爭土地移轉登記
    之義務，則於未獲移轉登記前，系爭土地尚非原告等三人及
    陳燕月等五人公同共有，而無民法第821條規定之準用，該
    訴訟仍屬固有必要共同訴訟，應由公同共有人全體起訴，當
    事人之適格始無欠缺。從而，原告於110年7月13日即經本院
    裁定補正追加原告，然原告僅提出陳燕月等五人同意不追加
    為原告之同意書，但未能補正本件當事人不適格之缺失，原
    告復未請求本院追加陳燕月等五人為原告，致本件訴訟於11
    0年12月10日言詞辯論期日仍有當事人不適格之缺失，揆諸
    前揭判決意旨，本件當事人之適格即有欠缺，應依民事訴訟
    法第249條第2項第1款之規定，予以駁回。
　至被告雖於民事答辯狀表示撤銷贈與原告陳柯富美26萬元及
    自102年5月9日起之法定利息云云(見本院卷第173頁)，惟並
    未於答辯狀中明確表示提起反訴，答辯理由亦未指出欲撤銷
    贈與原告陳柯富美26萬元之明確時間地點，故被告主張之反
    訴訴訟標的、訴之聲明及事實均不明確。況本件原告提起之
    訴訟標的乃基於契約之給付請求權，而被告所欲提起反訴部
    分之訴訟標的則為撤銷贈與後之不當得利返還請求權，二者
    訴訟標已有不同。再者，原告主張之原因事實為系爭土地經
    陳金標等四人及被告約定其中一分地供陳呂微所有並使用收
    益，並約定若日後未出售，即由陳金標等四人及被告公同共
    有，因而於陳呂微死亡後請求被告履行契約，將系爭土地一
    分地應有部分分割登記為陳金標等四人及被告公同共有。而
    被告欲提起之反訴所主張之原因事實則為被告因跟隨陳承木
    工作，受陳承木贈與系爭土地，其將所有土地中一分地出售
    後所得價金中26萬元贈與原告陳柯富美，因原告等人認其詐
    欺脅迫取得系爭土地，因而表示撤銷贈與，並請求陳柯富美
    返還不當得利26萬元。是被告於欲提起之反訴所主張之原因
    事實與本訴部分並不相同，且兩造分別主張之權利亦非由同
    一法律關係而發生，復無其中一請求為他請求之先決問題之
    情形，反訴之訴訟標的與本訴之防禦方法亦不相牽連，故反
    訴原告所欲提起之反訴，亦不符合民事訴訟法第260條第1項
    規定之要件，故本院認被告撤銷贈與之表示僅為情緒宣洩，
    尚未合法提起反訴，而不予審理，附此敘明。
肆、綜上所述，原告基於借名登記契約請求被告將系爭土地其中
    一分地按共有持分比例分割，及若被告已無從履約，則應依
    照土地分配相當利益予原告等人，因當事人不適格，爰依民
    事訴訟法第249條第2項之規定，以判決駁回。
伍、訴訟費用負擔之依據：民事訴訟法第78條。
中　　華　　民　　國　　110 　年　　12　　月　　24　　日
                  民事第一庭    法　官　洪志賢
以上正本係照原本作成。
如對判決上訴，應於判決送達後20日內向本院提出上訴狀。如委
任律師提起上訴者，應一併繳納上訴審裁判費。
中　　華　　民　　國　　110 　年　　12　　月　　24　　日
                                書記官  林嘉賢